臺灣高等法院臺中分院民事判決
110年度上字第50號
上  訴  人  黃嘉慶  
                      送達代收人  陳怡庭  住彰化縣○○市○○○道0段0巷00號
訴訟代理人  鄭弘明律師
被 上訴 人  黃怡蓉  
法定代理人  阮君慈  
被 上訴 人  黃純晏  
上  二  人
訴訟代理人  林羣期律師
        
上列當事人間請求所有權移轉登記等事件，上訴人對於中華民國
109年10月30日臺灣彰化地方法院109年度訴字第345號第一審判
決提起上訴，被上訴人並為訴之追加，本院於110年5月5日言詞
辯論終結，判決如下：
    主  文
一、原判決關於命上訴人應將坐落彰化縣○○鄉○○段0000○00
    00地號土地（面積各為1,450、541平方公尺）所有權應有部
    分逾5分之1移轉登記於被上訴人公同共有部分，及訴訟費用
    之裁判均廢棄。
二、上開廢棄部分，被上訴人在第一審之訴駁回。
三、上訴人其餘上訴及被上訴人其餘追加之訴均駁回。
四、第一、二審訴訟費用（含追加之訴部分）由被上訴人連帶負
    擔5分之4，其餘由上訴人負擔。
    事實及理由
壹、程序方面：
一、按「...法定代理人...其代理權消滅者，訴訟程序在有... 
    取得訴訟能力之本人承受其訴訟以前當然停止」、「第168
    條至第172條...所定之承受訴訟人，於得為承受時，應即為
    承受之聲明」、「聲明承受訴訟，應提出書狀於受訴法院，
    由法院送達於他造」，民事訴訟法第170條、第175條第1項
    、第176條分別定有明文。查被上訴人丙○○為民國00年0月
    00日生，原為未成年人，由其母甲○○代為訴訟行為，然黃
    純晏已於110年4月13日成年，並於當日具狀聲明由其本人承
    受訴訟，此有戶籍謄本及聲明承受訴訟狀附卷存卷（見原審
    卷第43頁、本院卷第71頁），於法核無不合，應予准許。
二、次按第二審訴之變更或追加，非經他造同意不得為之，但請
    求之基礎事實同一者，不在此限，民事訴訟法第446條第1項
    、第255條第1項第2款定有明文。查被上訴人在原審依民法
    第179條、第541條第1項規定，起訴請求上訴人應將坐落彰
    化縣○○鄉○○段0000○0000地號土地（下稱系爭土地) 所有權
    移轉登記於被上訴人公同共有，嗣於上訴後即109年9月21日
    追加依切結書（下稱系爭切結書，見原審卷第57頁）之法律
    關係為請求權基礎，並追加備位聲明，求為上訴人應於111
    年1月1日將系爭土地移轉登記於被上訴人公同共有（見本院
    卷第97-98頁）。經核其追加請求及備位聲明，均本於系爭
    土地有無借名登記之同一基礎事實，核與前開規定，洵無不
    合，自應予准許。
貳、實體方面： 
一、被上訴人主張：
    系爭土地原為被上訴人之祖母黃○○所有，惟黃○○與被上
　　訴人之父黃○○相繼於101年7月14日、同年8月26日死亡。
　　茲因黃○○死亡時遺有系爭土地，上訴人（即黃○○之兄）
　　於101年12月18日書立系爭切結書，載明系爭土地僅暫時登
　　記在其名下，允諾暫時保管系爭土地，待被上訴人成年後再
　　移轉予被上訴人，兩造間應成立借名登記關係，屬委任之性
　　質，被上訴人自得隨時終止之。嗣經被上訴人於109年2月10
　　日郵寄台中○○里郵局存證號碼00號存證信函（下稱系爭信
　　函）予上訴人，以通知終止借名登記關係，上訴人於109年2
　　月25日收受系爭信函，仍未返還，亦屬不當得利。縱認上訴
　　人否認系爭土地全部應歸被上訴人取得，被上訴人亦得請求
　　上訴人返還黃○○之應繼分。爰依民法第179條、第541條第
　　1項規定及系爭切結書，擇一請求上訴人應將系爭土地移轉
　　登記於被上訴人公同共有，或應於111年1月1日將系爭土地
　　移轉登記於被上訴人公同共有。
二、上訴人則以：
　　系爭土地原係上訴人之父黃○○向彰化縣政府標售取得，黃○○於98年10月26日死後，由其配偶黃○○繼承取得；黃○○於101年7月14日死後，則由其全體繼承以協議分割方式，由上訴人繼承取得。系爭土地自始至終均非訴外人黃○○（被上訴人於原審主張黃○○為其螟蛉子）所有，黃○○自不可能將之贈與黃○○。系爭土地既非黃○○所有，被上訴人自不能依繼承關係而取得系爭土地全部所有權，亦不可能將非屬自己所有土地，借名登記在上訴人名下。是被上訴人主張兩造間成立借名登記關係，並已終止借名登記關係，依民法第541條第1項規定，請求移轉登記，應無依據。又終止借名登記法律關係而生之不當得利請求權，應屬給付型不當得利，被上訴人應就上訴人受領該給付利益為無法律上之原因，負舉證之責。然上訴人取得系爭土地之原因乃基於繼承而來，並非借名登記，則被上訴人未能舉證以實其說，是其本於不當得利法律關係，請求移轉登記，亦無依據。至系爭切結書僅屬單方行為，其内容固類似借名登記關係，乃上訴人當時出於照顧被上訴人之心意，欲將原屬黃○○應繼分5分之1部分，再贈與被上訴人，故委請代書書立系爭切結書，惟因上訴人不諳法律，亦不知代書書立内容，致記載錯誤。是以被上訴人依據前述法律關係，請求上訴人應將系爭土地所有權移轉登記乙事，均無依據等語，資為抗辯。
三、兩造之聲明：
  ㈠上訴人之上訴聲明：
　1.原判決廢棄。
　2.被上訴人於第一審之訴駁回。
  ㈡被上訴人之答辯聲明：
　　上訴駁回。
四、兩造不爭執事項（部分用語及編排順序依卷證文義略作調整
     ）：
  ㈠依據原審卷附土地登記資料顯示：系爭土地（面積各為1,450
    、541平方公尺）由黃○○（上訴人之父、被上訴人之祖父）
    於69年10月18日向彰化縣政府標售零星地而取得其所有權，
    嗣於99年4月9日以分割繼承為原因，移轉登記予黃○○（上訴
    人之母、被上訴人之祖母）取得，再於101年12月3日以分割
    繼承為原因，移轉登記予上訴人取得（見原審卷第97-100、
    155-163頁）。
  ㈡系爭切結書上「丁○○」簽名係上訴人親自所為（見原審卷
　　第57、91-93頁）。
　㈢系爭切結書係上訴人委請訴外人即代書曾文楷所書立。
  ㈣被上訴人於109年2月10日以系爭信函通知上訴人終止兩造間
　　之借名（委任）登記關係，並請求返還系爭土地，上訴人於
　　109年2月25日收受系爭信函（見原審卷第59-65頁）。
  ㈤原審卷第101頁之分割繼承協議書（下稱系爭協議書）上「
　　丙○○」、「乙○○」、「甲○○」之印文均為真正。
五、兩造爭執事項（部分用語及編排順序依卷證文義略作調整）
    ：
  ㈠兩造間就系爭土地有無成立借名登記之法律關係？
  ㈡被上訴人依民法第179條、第541條第1項規定及系爭切結書 
　　之法律關係，擇一請求上訴人應將系爭土地移轉登記於被上
　　訴人公同共有，或應於111年1月1日將系爭土地移轉登記於
    被上訴人公同共有，有無理由？
六、本院之判斷：
  ㈠借名登記之爭點：
  1.按借名登記契約係當事人約定一方將自己之財產以他方名義
    登記，而仍由自己管理、使用、處分，他方則允為該財產之
    出名登記。借名登記契約之成立，側重於借名者與出名者間
    之信任關係，及出名者與該登記有關之勞務給付，具有不屬
    於法律上所定其他契約種類之勞務給付契約性質，應與委任
    同視，倘其內容不違反強制、禁止規定及公序良俗者，當賦
    予無名契約之法律效力，並依民法第529條規定，適用民法
    委任之相關規定（最高法院98年度台上字第990號、99年度
    台上字第1662號判決意旨參照）。次按借名登記契約之消滅
    與存續，依民法第549條第1項規定，當事人之任何一方，得
    隨時終止委任契約。蓋當事人係基於一定信賴關係而締結契
    約，該契約之維繫亦有賴於雙方當事人間之信用，因此如當
    事人間之信賴關係發生變化，自無勉強繼續維持契約之必要
    。借名登記契約與委任契約皆強調當事人間一定信賴之基 
    礎，在契約之終止事由上，兩造之性質可謂相同，因此如 
    契約無另行約定，應允許借名契約之雙方當事人得類推民法
    第549條之規定，任一方得隨時終止契約。又按解釋意思表
    示，應探求當事人之真意，不得拘泥於所用之辭句，為民法
    第98條所規定，而所謂探求當事人之真意，如兩造就其真意
    有爭執時，應從該意思表示所根基之原因事實、經濟目的、
    一般社會之理性客觀認知、經驗法則及當事人所欲使該意思
    表示發生之法律效果而為探求，並將誠信原則涵攝在內，藉
    以檢視其解釋結果對兩造之權利義務是否符合公平正義（最
    高法院96年度台上字第286號判決要旨參照）。
　2.查被上訴人於原審雖曾主張黃○○因受其堂伯父黃○○收為螟蛉
    子，待黃○○百年後由黃○○負責祭祀，黃○○乃將系爭土地預留
    給黃○○乙情，並舉證人即黃○○之大伯黃○○之證詞為據（見原
    審卷第131、137、168-170頁）。然系爭土地實際由黃○○向
    彰化縣政府標售取得，黃○○不曾取得系爭土地所有權（見原
    審卷第97-100頁），復未據被上訴人舉證證明黃○○曾將系爭
    土地借名登記在黃○○名下。是以，黃○○將黃○○收為螟蛉子乙
    節，縱然屬實，核與黃○○可否取得系爭土地，顯然無涉。換
    言之，自不可能僅因被上訴人身為螟蛉子黃○○之女，即可憑
    空輾轉取得系爭土地全部權利。  
　3.次查依被上訴人所提黃氏族譜，可知黃○○、黃○○共育有5子
    ，即長子黃○○、次子黃○○、3子丁○○、4子黃○○、5子黃○○（
    見原審卷第135-139頁），是上訴人抗辯黃○○就黃○○所遺系
    爭土地之應繼分應為5分之1，即有憑據，自堪採信。
　4.又查上訴人抗辯伊於分割繼承取得系爭土地後，自行清償抵
    押債務（指設定擔保權利價值260萬元最高限額抵押權予彰
    化縣線西鄉農會），且該抵押權設定登記已於104年3月31日
    塗銷等情，核與卷附地籍異動索引、土地登記簿謄本記載相
    符（見原審卷第97-100、160頁)；再佐以證人黃○○於原審證
    稱伊因有債務問題，故將系爭土地登記在上訴人名下（見原
    審卷第234頁），且黃○○既有債務問題，被上訴人卻主張前
    述抵押債務乃黃○○所清償，即屬矛盾，亦與常情有違，自非
    可採。準此，上訴人抗辯於101年7月14日協議分割時，因伊
    同意承接抵押債務之故，黃○○全體繼承人始同意將系爭土地
    登記在伊名下，核與一般取得所有權者恆需承接抵押債務之
    交易常態相符，尚非全然無據，應堪採信。
  5.再查黃○○僅遺留系爭土地及坐落同上段0000地號等3筆土地
    ，其中系爭土地經國稅局核定價值235萬2,400元，該0000地
    號土地則核定價值149萬3,800元（見原審卷第116頁），黃○
    ○或被上訴人既未承接系爭土地抵押債務，則依黃○○應繼分5
    分之1計算應得遺產價額，再佐以甲○○代理被上訴人簽署分
    割遺產協議書時，未曾為取得其他權利保留之意思表示(見
    原審卷第101頁），客觀上被上訴人實不可能獨得系爭土地
    全部所有權。換言之，被上訴人主張黃○○死亡時遺有系爭土
    地，固非全然無據，惟至多應僅限其應繼分5分之1而已。被
    上訴人空言主張系爭土地全屬黃○○之遺產，顯與前開客觀事
    證不符，要難憑採。
　6.另查系爭切結書第2、3行載明系爭土地係黃○○之遺產，再參
    酌系爭土地既非黃○○之遺產，且黃○○繼承人未曾協議將系爭
    土地分由被上訴人單獨取得，被上訴人亦未承接系爭土地抵
    押債務各情，則系爭切結書第3、4行關於系爭土地應由黃○○
    取得，自應解為僅限於黃○○應繼分5分之1，始符合當事人之
    真意。黃○○於原審證稱伊與上訴人於其母死亡後曾說：系爭
    土地暫時登記在上訴人名下，等被上訴人成年後再過戶乙節
    （見原審卷第234頁）；及甲○○於本院審理時陳稱：上訴人
    曾偕同代書前來，並請代書當場朗讀系爭切結書內容，其大
    意即待被上訴人成年後將系爭土地歸還，乃擔心 伊將系爭
    土地賣掉之故等語（見本院卷第59-60頁），均同應解為僅
    指黃○○所遺系爭土地應有部分5分之1，始與前開事證較為契
    合。準此各情，上訴人抗辯代書曾文楷就此部分記載錯誤（
    即漏載應有部分5分之1），尚非無據，應堪採信。
　7.末查系爭切結書第5行記載系爭土地（指應有部分5分之1）
    應由被上訴人繼承是實，第6、7行記載「因顧及其年幼（指
    被上訴人），保護其權益之故，暫繼承（應指借用）本人名
    義（指上訴人），俟其成年再移轉其弍人」等語，可知甲○○
    代理被上訴人簽署遺產分割協議書時，被上訴人並未拋棄其
    等繼承黃○○所遺系爭土地應有部分5分之1，僅因當時年幼未
    成年之故，而暫時借用上訴人名義辦理繼承登記，並約定以
    其等成年為移轉登記之始期，核與借名登記契約相當。準此
    ，被上訴人主張兩造就系爭土地有借名登記關係存在，其中
    應有部分5分之1部分，應有憑據，堪予採信。上訴人否認借
    名登記關係存在，及其事後再贈與之說，暨被上訴人主張其
    餘應有部分5分之4亦有借名登記關係存在，俱無依據，要難
    採信。
　㈡移轉登記之爭點：
　1.按「受任人因處理委任事務，所收取之金錢、物品及孳息，
    應交付於委任人。受任人以自己之名義，為委任人取得之權
    利，應移轉於委任人」、「當事人之任何一方，得隨時終止
    委任契約。當事人之一方，於不利於他方之時期終止契約者
    ，應負損害賠償責任。但因非可歸責於該當事人之事由，致
    不得不終止契約者，不在此限」，民法第541條、第549條分
    別定有明文。
　2.查兩造就系爭土地應有部分5分之1既有借名登記關係存在，
    則被上訴人依民法第549條第1項規定，自得隨時終止之。是
    以，被上訴人於109年2月10日以系爭信函通知上訴人終止兩
    造間借名登記關係，上訴人並於109年2月25日收受系爭信函
    。依此，足認被上訴人主張其等已終止兩造間借名登記關係
    ，即有憑據。至被上訴人於約定始期屆至前即成年前所為終
    止，僅涉及上訴人得否依民法第549條第2項規定請求損害賠
    償而已，自不影響被上訴人終止借名登記關係之效力。  
　3.從而，兩造就系爭土地應有部分5分之1既有借名登記關係，
    且經被上訴人合法終止，則其等依民法第541條第1項規定，
    請求上訴人應將系爭土地應有部分5分之1移轉登記於被上訴
    人公同共有，即有憑據，應予准許。又被上訴人依民法第54
    1條第1項規定請求移轉登記，既有依據，則其併依民法第17
    9條及系爭切結書之法律關係所為請求，即無須審酌。至於
    系爭土地應有部分逾5分之1以上部分，核無借名登記關係存
    在，則被上訴人依前述法律關係，併同請求上訴人移轉登記
    ，均無憑據，不應准許。
七、綜上所述，被上訴人依民法第541條第1項規定，請求上訴人
    應將系爭土地所有權應有部分5分之1移轉登記於被上訴人公
    同共有，自屬正當，應予准許；逾此部分之請求，為無理由
    ，不應准許。從而原審就超過上開應准許部分，為上訴人敗
    訴之判決，自有未洽，上訴意旨指摘原判決此部分不當，求
    予廢棄改判，為有理由，爰由本院廢棄改判如主文第二項所
    示。又被上訴人此部分追加之訴，為無理由，應予駁回。至
    上開應准許部分，原審為上訴人敗訴之判決，並無不合。上
    訴人仍執陳詞，指摘原判決此部分不當，求予廢棄改判，為
    無理由，應駁回其上訴。
八、本件事證已臻明確，兩造其餘之攻擊或防禦方法及所用之證
    據，經本院斟酌後，認為均不足以影響本判決之結果，爰不
    逐一論列，附此敘明。
九、據上論結，本件上訴及追加之訴均為一部有理由，一部無理
    由，依民事訴訟法第449條第1項、第450條、第79條、第85
    條第2項，判決如主文。
中　　華　　民　　國　　110 　年　　5 　　月　　26　　日
    　　      民事第二庭  審判長 法　官  楊 國 精
　　　　　　　　　　　　         法　官  李 立 傑
      　　　　　　　　　　       法  官  陳 正 禧        
正本係照原本作成。　　　　　　　　　　　　　　
被上訴人得上訴，上訴人不得上訴  
如對本判決上訴，須於收受判決送達後20日內向本院提出上訴書
狀，其未表明上訴理由者，應於提出上訴後20日內向本院提出上
訴理由書（須按他造人數附具繕本）。
上訴時應提出委任律師為訴訟代理人之委任狀。具有民事訴訟法
第466條之1第1項但書或第2項之情形為訴訟代理人者，另應附具
律師及格證書及釋明委任人與受任人有該條項所定關係之釋明文
書影本。如委任律師提起上訴者，應一併繳納上訴審裁判費。

                                 書記官  陳 三 軫   

中　　華　　民　　國　　110 　年　　5 　　月　　26　　日